【裁判字號】    97,簡上,442
【裁判日期】    991217
【裁判案由】    確認本票債權不存在
【裁判全文】
臺灣臺北地方法院民事判決             97年度簡上字第442號
上  訴  人  花旗（臺灣）商業銀行股份有限公司
法定代理人  管國霖
訴訟代理人  林子凡
            林岱怡
            李秋滿
被上訴人    陳明芬
                        之1
訴訟代理人  黃鴻森
            景玉鳳律師
複代理人    林哲健律師
            沈建宏律師
            陳家良
            黃鴻森
上列當事人間請求確認本票債權不存在事件，上訴人對於中華民
國97年5月28日臺灣臺北地方法院臺北簡易庭96年度北簡字第466
80號第一審判決提起上訴，本院於民國99年11月26日言詞辯論終
結，判決如下：
    主      文
上訴駁回。
第二審訴訟費用由上訴人負擔。
    事實及理由
甲、程序方面：
    按美商花旗銀行股份有限公司（下稱美商花旗銀行）依企業
    併購法申請分割，將部分營業、資產及負債分割予原告花旗
    （台灣）商業銀行股份有限公司，業經行政院金融監督管理
    委員會民國98年7月17日金管銀外字第09800316561號函核准
    在案，並有前揭函文及公司變更登記表等影本附卷為憑。是
    美商花旗銀行對被告之債權應由原告概括承受。次按訴訟繫
    屬中為訴訟標的之法律關係，雖移轉於第三人，於訴訟無影
    響。但第三人如經兩造同意，得聲請代當事人承當訴訟，民
    事訴訟法第254條第1項定有明文。查本件依上開所述美商花
    旗銀行於本院訴訟中，已將其對被上訴人之債權與其他從屬
    權利移轉予上訴人，並依法登報公告通知被上訴人在案。上
    訴人已聲請代美商花旗銀行承當訴訟，並經兩造同意在案，
    有本院991126日之言詞辯論筆錄及美商花旗銀行同意上訴人
    承當訴訟之民事聲請狀在卷可稽，應准上訴人承當訴訟。合
    先敘明。又原告之法定代理人原為利明，嗣於本院繫屬中
    變更為管國霖，此亦有公司登記資料查詢表在卷可稽，經原
    告聲明承受訴訟，核屬相符，應予准許。
乙、實體方面：
壹、本訴方面：
一、被上訴人起訴主張：上訴人於96年9月4日以其持有如附表所
    示本票（下稱系爭本票），對被上訴人及訴外人陳定吉、陳
    羅鳳、陳明賢（已死亡）聲請准予強制執行裁定，經鈞院核
    發96年度票字第61422號本票裁定在案，上訴人嗣持該確定
    本票裁定對陳定吉為強制執行，餘新台幣（下同）799, 948
    元未獲清償。惟被上訴人並未簽發系爭本票，其上所蓋被上
    訴人名義印文亦非被上訴人所有印章，被上訴人於96年9月
    19日收受上開本票裁定，始知遭人偽造簽發系爭本票後交付
    予上訴人，為恐有損害被上訴人權益之可能，自有確認系爭
    本票債權不存在之必要。又系爭本票發票日為85年10月16日
    ，並未記載到期日，授權書上被上訴人簽名印文亦為偽造，
    被上訴人未授權上訴人填載到期日，且該授權書為定型化契
    約條款，依民法第247條之第2款規定加重被上訴人一方之責
    任，按其情形顯失公平，應為無效，系爭本票依法視為見票
    即付，上訴人之請求權已罹於票據法第22條規定之消滅時效
    ，為此提起本件訴訟等情。
二、上訴人則以：被上訴人之弟陳定吉以被上訴人、被上訴人之
    母陳羅鳳、被上訴人之大哥陳明賢、二哥陳明賜為連帶保證
    人，並由陳羅鳳提出其所有房屋為擔保，於85年10月16日向
    上訴人借款300萬元，陳定吉、陳羅鳳、陳明賢及被上訴人
    並簽發爭本票予上訴人。嗣陳定吉未依約還款，經上訴人聲
    請拍賣抵押物後尚餘799,948元未獲清償，被上訴人任意否
    認系爭本票為真正，並無理由等語，資為抗辯。
貳、反訴方面：
一、上訴人提起反訴主張：陳定吉以被上訴人為連帶保證人，於
    85年10月16日向上訴人借款300萬元，被上訴人並簽發系爭
    本票予上訴人，上開借款尚欠799,948元未清償，爰依票據
    及消費借貸、連帶保證之法律關係提起反訴。並聲明：被上
    訴人應給付上訴人799,948元及自96年6月14日起至清償日止
    ，按週年利率6.83%計算之利息。
二、被上訴人則以：被上訴人未簽發系爭本票，亦未擔任陳定吉
    借款之連帶保證人，上訴人所提消費性房屋抵押借款暨擔保
    透支約定書、本票、不動產使用切結書、個人資料利用之確
    認及同意書均非被上訴人簽名用印，上訴人請求被上訴人給
    付票款及借款，並無理由等語，資為抗辯。
、原審就本訴及反訴部分均為被上訴人勝訴之判決，上訴人不
    服並提起上訴，聲明為：(一)原判決廢棄。(二)1.本訴部分：被
    上訴人在第一審之訴駁回。2.反訴部分：被上訴人應給付上
    訴人799,948元，及自96年6月14日起至清償日止，按年息百
    分之6.83計算之利息。被上訴人則聲明：駁回上訴。
肆、上訴人上訴理由除引用原審書狀證據及陳述外，補稱：被上
    訴人曾於96年7月16日來電查詢保證人責任，要求上訴人提
    供分配表核對欠款資料並附帶要求協商還款金額。由此可證
    ，被上訴人已知悉其為陳定吉之保證人，並指陳有其他保證
    人，上訴人應向其他保證人求償等語，其並未爭執保證責任
    一事。另被上訴人曾於95年10月19日要求上訴人傳真借款合
    約書予被上訴人，收受傳真後也承認合約上之簽名為其所簽
    ，系爭本票上之簽名既與合約書上之簽名相符，自可認定系
    爭本票上之簽名為真正。
伍、被上訴人除引用原審書狀及陳述外，補稱：被上訴人於95年
    4月27日收到上訴人來函說明被上訴人為陳定吉之債務連帶
    保證人，被上訴人不明所以，故電詢上訴人請其提供貸款資
    料，因此而知悉陳定吉之貸款尚有其他保證人存在。嗣於96
    年7月11日收到上訴人之催收存證信函，要求清償保證債務
    ，遂於96年7月16日去電要求上訴人提供分配表核對欠款資
    料，又於96年9月間收受本票裁定，方知悉系爭本票之存在
    。然被上訴人並未於系爭本票上簽名，上訴人僅憑電話紀錄
    即認定被上訴人於本票上之簽名為真正，並不合理。另上訴
    人所提出之相關契約書、切結書、聲請書等文件，其上被上
    訴人名義之簽名均非被上訴人所為，被上訴人亦未曾與上訴
    人銀行人員對保，上訴人之主張並無理由。。
陸、得心證之理由：
一、本訴部分：
  (一)按確認法律關係不存在之訴，如上訴人主張法律關係存在時
    ，應由上訴人負舉證責任。又按本票為無因證券，僅就本票
    作成前之債務關係，無庸證明其原因而已。至該本票本身是
    否真實，即是否為發票人所作成，即應由本票債權人負證明
    之責，此觀民事訴訟法第277條規定之法理至明。最高法院
    亦著有42年台上字第170號、50年台上字第1659號判例可資
    參照。
  (二)本件被上訴人請求確認上訴人持有系爭本票於799,948元之
    範圍內之債權不存在，被上訴人已否認系爭本票為其簽發，
    自應由上訴人舉證證明系爭本票為真正。經查，上訴人雖主
    張陳定吉以被上訴人為連帶保證人向上訴人借款300萬元，
    除簽發系爭本票外並訂立消費性房屋抵押借款暨擔保透支約
    定書、不動產使用切結書、個人資料利用之確認及同意書，
    該等文書上被上訴人簽名用印與系爭本票上上訴人簽名用印
    相同，足證系爭本票為真正，並提出本票、消費性房屋抵押
    借款暨擔保透支約定書、不動產使用切結書、個人資料利用
    之確認及同意書等件為證（見原審卷第22-28頁）。惟查，
    被上訴人亦否認上開約定書上被上訴人之簽名、印文為真正
    ，上訴人雖聲請送筆跡鑑定，經本院檢附本票及授權書原本
    1 紙、消費性房屋抵押借款暨擔保透支約定書原本1紙、印
    鑑登記證明申請書原本2紙、彰化商業銀行業務往來申請書
    、印鑑卡原本1紙、陳明芬庭寫筆跡原本1紙、中華民國護照
    原本1本、台灣居民來往大陸通行證原本1本等件囑託法務部
    調查局鑑定陳明芬簽名筆跡，亦無法證明上開本票、消費性
    房屋抵押借款暨擔保透支約定書、不動產使用切結書、個人
    資料利用之確認及同意書上被上訴人之簽名為真正。此外上
    訴人復無法另依民事訴訟法第357條前段規定舉證證明該等
    文書為真正，自難憑該等文書上被上訴人簽名、印文與系爭
    本票上簽名、印文相符，遽認系爭本票即為真正。上訴人雖
    又辯稱被上訴人曾於96年7月16日去電上訴人查詢保證人之
    責任，並要求上訴人提供分配表核對欠款資料及附帶要求協
    商還款金額，可證被上訴人早已知悉其為陳定吉之保證人，
    並提出錄音譯文為憑（見原審卷第50、51頁）。被上訴人雖
    不爭執該譯文內容為真正，惟辯稱係因收到上訴人所發存證
    信函始去電詢問，並非已知悉擔任陳定吉系爭借款之保證人
    及簽發系爭本票，並提出上訴人所發信函及存證信函為證（
    見原審卷第60-64頁）。然依上訴人寄給被上訴人之95年4月
    25 日信函及96年7月11日存證信函所載，上訴人僅泛謂被上
    訴人擔任借款保證人，尚有欠款，被上訴人應負清償責任云
    云，並未敘明借款契約內容及檢附相關資料供被上訴人參考
    ，且上訴人未提出證據證明被上訴人於通電話時已持有系爭
    本票及前開擔保透支約定書等文書之影本，再觀諸該電話錄
    音內容，被上訴人確係因收到上訴人存證信函始去電詢問，
    且於談話中仍要求上訴人提供資料，參以系爭借款發生於85
    年間，被上訴人又非借款人本人，衡諸常情，被上訴人於初
    收到被告催收函時不明究理又無相關資料，於上訴人催收人
    員主導下於電話中與其討論連帶保證人應負之責任，尚難據
    以推論被上訴人已自承擔任系爭借款之連帶保證人，況該通
    話內容並未提及系爭本票，亦不足證明系爭本票為被上訴人
    所簽發。
  (三)綜上所述，上訴人既未能舉證證明系爭本票為真正，揆諸首
    揭說明，應認被上訴人之主張為可信。從而，被上訴人訴請
    判決確認上訴人持有被上訴人於85年10月16日所簽發，到期
    日為96年6月13日，票面金額300萬元之本票，於799,948元
    之範圍內之債權不存在，洵屬有據。
二、反訴部分：
  (一)按民事訴訟如係由原告主張權利者，應先由原告負舉證之責
    ，若原告先不能舉證，以證實自己主張之事實為真實，則被
    告就其抗辯事實即令不能舉證，或其所舉證據尚有疵累，亦
    應駁回原告之請求（最高法院17年台上字第917號判例參照
    ）。
  (二)承本訴部分所述，上訴人主張被上訴人為系爭借款之連帶保
    證人且共同簽發系爭本票，已為被上訴人所否認，上訴人又
    未能舉證以實其說，其主張尚非可採。則上訴人本於票據及
    消費借貸、連帶保證之法律關係提起反訴請求被上訴人給付
    799, 948元及自96年6月14日起至清償日止，按週年利率
    6.83%計算之利息，為無理由，不應准許。
柒、從而，原審就本訴及反訴均所為上訴人敗訴之判決，並無不
    合。上訴意旨指摘原判決不當，求予廢棄改判，為無理由，
    應予駁回其上訴。
捌、本件事證已臻明確，兩造其餘之攻擊或防禦方法、未經援用
    之證據，經本院斟酌後，認均不足以影響本判決之結果，自
    無一一詳予論駁之必要，併此敘明。
玖、據上論結，本件上訴為無理由，依民事訴訟法第436條之1第
    3 項，第449條第1項，第78條，判決如主文。
中    華    民    國    99    年    12    月    17    日
              民事第一庭    審判長法  官  朱漢寶
                                  法  官  洪文慧
                                  法  官  陳文正
以上正本係照原本作成。
本判決不得上訴。
中    華    民    國    99    年    12    月    21    日
                                  書記官  詹雪娥

司法院資訊處製作；財團法人民間司法改革基金會備份。
